【裁判字號】    95,台上,4767
【裁判日期】    950831
【裁判案由】    強盜殺人
【裁判全文】
最高法院刑事判決            九十五年度台上字第四七六七號
    上  訴  人  甲○○
                        20.
上列上訴人因強盜殺人案件，經台灣高等法院高雄分院中華民國
九十五年六月二十九日第二審判決（九十五年度上重訴字第一三
號，起訴案號：台灣高雄地方法院檢察署九十四年度偵字第一八
○三一、二二七四六號）後，依職權逕送審判，視為被告已提起
上訴，本院判決如下：
    主  文
原判決撤銷，發回台灣高等法院高雄分院。
    理  由
本件原判決認定：上訴人甲○○自民國九十四年五月間起即以打
零工為業，租屋居住於屏東縣內埔鄉○○路二六七號五樓十三室
，因無力繳納房租，屢遭房東催討。至同年八月十八日下午三時
三十分許，其以電話與女友余美華通話，得知余美華將搭乘計程
車，於同日下午四時三十分許抵達其租屋處時，竟萌生強盜該計
程車司機財物並予以殺害（以免遭指認）之犯意，先至樓下守候
，待余美華搭乘謝榮煌所駕駛車號9Q-925號營業小客車（下稱計
程車）抵達後，即假藉其皮包、行動電話未拿，而返回房間將其
所有長約二十公分之水果刀一把，藏置於右邊褲袋內，下樓與余
美華共乘謝榮煌之計程車離去。上訴人上車後，即向謝榮煌佯稱
欲前往高雄縣之美濃，計程車乃經由國道三號高速公路九如交流
道往里港方向行駛，迨車行至里港大橋旁堤防道路時，上訴人復
要求謝榮煌將車輛駛至河濱公園，並藉故命不知情之余美華下車
將之支開後，即指示謝榮煌開車駛往美濃鎮龍肚地區高美大橋底
之產業道路停車。上訴人自忖天色尚未暗，如遽行下手恐遭路人
發覺，乃假意與謝榮煌聊天。至同晚六時許，謝榮煌詢問上訴人
車資約新台幣（下同）二千餘元如何處理時，上訴人即走至謝榮
煌後方，佯稱欲打電話向朋友借錢，此時上訴人見謝榮煌並無防
備，乃以右手取出暗藏之水果刀，自後方接近謝榮煌，用左手勒
住謝榮煌之脖子，再以水果刀猛刺謝榮煌之胸部，謝榮煌因受創
、驚慌而與上訴人一同倒下。上訴人唯恐謝榮煌未死，進而以左
手抓住謝榮煌之下巴往上抬，右手持水果刀朝謝榮煌之喉部由左
往右深割二刀，謝榮煌受此巨創倒地，上訴人復持該刀再朝謝榮
煌胸部猛力直刺五刀，以確定謝榮煌不致被救活，嗣謝榮煌因頸
、胸部多處穿刺傷大量失血致低容積性休克死亡。迨謝榮煌死亡
後，上訴人隨將水果刀丟棄路旁草叢，並自謝榮煌身上搜得二千
餘元與0000000000號行動電話一具，旋即駕駛謝榮煌之計程車逃
逸。上訴人於途中因無法洗清血跡，遂將沾有血跡之衣服丟棄，
另換穿謝榮煌留在車上之衣物，並自同日晚上七時三十四分四十
八秒起，至同日晚上九時三十三分十四秒止，使用謝榮煌所有之
前揭行動電話，連續撥打六通電話與余美華聯絡，嗣並駕駛上開
計程車前往高雄縣旗山鎮○○路○段一五六巷六號余美華之住處
，將余美華先前置於計程車上之行李交還給余美華後，旋即駕駛
計程車返回其租屋處藏匿，途中且將謝榮煌所有之前揭行動電話
丟棄。翌（十九）日凌晨二時三十分許，高雄縣美濃鎮獅山里社
區守望相助人員行經高美大橋下時，發現謝榮煌之屍體，迅即報
警處理。警方除在附近草叢扣得前揭水果刀一把外，並於同年月
二十一日下午五時三十分許，在上訴人之租屋處將之拘提到案，
且在其租屋處扣得謝榮煌所有之黑色腰包一只、土地銀行存簿二
本、計程車保險卡一張、保險費收據一紙、0000000000號行動電
話之SIM卡一張（序號：00000000000000000號）、記事本一本等
物；及在其租屋之斜對面路旁，發現謝榮煌所有之計程車等情，
因而維持第一審論處上訴人犯強盜罪而故意殺人（處無期徒刑，
褫奪公權終身）罪刑之判決，駁回上訴人在第二審之上訴，固非
無見。
惟查：(一)、有罪判決所認定之事實，與所採用之證據，不相適合
時，即屬證據上理由矛盾，其判決當然為違背法令。又證據雖已
調查而其內容尚未明瞭者，即與未經調查無異，如遽行判決，仍
屬應於審判期日調查之證據而未予調查。原判決事實認定，上訴
人基於強盜而故意殺人之犯意，將計程車司機謝榮煌誘導至高雄
縣美濃鎮龍肚地區高美大橋底之產業道路，持水果刀將之刺殺死
亡，隨即自謝榮煌身上搜得二千餘元與0000000000號行動電話一
具，並駕駛謝榮煌之計程車逃逸。理由並說明，上開事實業據上
訴人於警詢時及偵審中坦承不諱（見原判決第二頁第二十列至第
二十二列、第四頁第一列至第二列）。惟關於強盜部分，上訴人
於原審已經否認有強盜計程車及行動電話之犯意，並辯稱：「（
開走計程車）是因為怕別人懷疑車子還放在那邊，所以將之開走
。……（行動電話部分）那時候我手機剛好沒電，所以將卡片對
調，打電話給余美華（謝榮煌之行動電話機已於途中丟掉）」（
見原審卷第六十八頁）。於此情形，上訴人於強盜二千餘元時，
是否併有強盜計程車、行動電話之犯意？即應予以釐清，並於犯
罪事實明白認定，且說明所憑之證據及其認定之理由，方足以資
論罪科刑。乃原審並未就前揭尚不明瞭之待證事實，予以調查審
認、明白認定，理由亦毫無說明，且忽略上訴人之辯解，即遽認
此部分犯罪事實業據上訴人坦承不諱，自有調查未盡及證據上理
由矛盾之違誤。又原判決已記載，嗣後警方並在上訴人租屋處，
扣得謝榮煌所有之黑色腰包一只、土地銀行存簿二本、計程車保
險卡一張、保險費收據一紙、0000000000 號行動電話之SIM卡一
張（序號：00000000000000000 號）、記事本一本等物（見原判
決第三頁第七列至第十列）。但此部分財物，是否亦在上訴人強
盜之範圍內？並未於犯罪事實明白認定，理由內亦毫無說明。則
此部分事實，其真相如何？亦欠明瞭，而無從為法律上之判斷。
(二)、有罪之判決書，其認定之事實及所載之理由必須互相適合，
否則即屬理由矛盾，其判決當然為違背法令。關於殺人部分，原
審事實認定，上訴人趁謝榮煌無防備之際，取出其暗藏之水果刀
，自後方接近謝榮煌，以左手勒住謝榮煌之脖子，右手持水果刀
猛刺謝榮煌之胸部後，二人一同倒下（依上訴人所供，刺第一刀
時，二人即一起倒下，見偵字第一八○三一號卷第八十三頁）。
上訴人唯恐謝榮煌未死，進而以左手抓住謝榮煌之下巴往上抬，
右手持水果刀朝謝榮煌之喉部由左往右深割二刀，謝榮煌受巨創
倒地，上訴人復持該刀再朝謝榮煌胸部猛力直刺五刀，致謝榮煌
因頸、胸部多處穿刺傷大量失血，休克死亡（見原判決第二頁第
八列至第十九列）。如果無訛，則上訴人對謝榮煌猛刺一刀、深
割二刀及直刺五刀之殺人行為，合計即為八刀。乃其理由卻說明
，上訴人「持刀刺殺被害人，攻擊部位遍及被害人頸部、胸部等
致命部位，刺殺刀數多達十三處」云云（見原判決第五頁第十六
列至第十八列）。關於刺殺之刀數，究係八刀或十三刀？其認定
之事實與所載之理由不相適合，亦有理由矛盾之違誤。(三)、辯論
終結後，遇有必要情形，依刑事訴訟法第二百九十一條規定，法
院雖得命再開辯論。惟法院為再開辯論之裁定後，審判長應重行
指定審判期日，傳喚被告或其代理人，並通知檢察官、辯護人、
輔佐人，且除不必要、不適宜或已陳明不願到場者外，併應傳喚
被害人或其家屬。審判長於調查證據完畢後，應重新履行命檢察
官、被告、辯護人，就事實及法律為辯論之程序，並於辯論後，
詢問被告有無最後之陳述，然後再行宣告辯論終結，定期宣判，
方為合法。本件第一審法院之審判程序，於再開辯論後，並未重
新履行命檢察官、被告、辯護人，就事實及法律為辯論之程序，
即宣告辯論終結，並定期宣判（見第一審卷第一○○頁），其所
踐行之訴訟程序，自屬於法有違。原審未予糾正，率予維持，亦
有未合。原判決既有違誤，應認有撤銷發回更審之原因。
據上論結，應依刑事訴訟法第三百九十七條、第四百零一條，判
決如主文。
中    華    民    國  九十五  年    八    月  三十一  日
                      最高法院刑事第十一庭
                          審判長法官  謝  俊  雄
                                法官  陳  世  雄
                                法官  魏  新  和
                                法官  吳  信  銘
                                法官  徐  文  亮
      本件正本證明與原本無異
                                      書  記  官
中    華    民    國  九十五  年    九    月    五    日
                                                   ｍ


司法院資訊處製作；財團法人民間司法改革基金會備份。
